臺灣桃園地方法院民事判決　九十年度訴字第二一七八號
　　原　　　告　戊○○
　　　　　　　　丙○○
　　　　　　　　丁○○
　　　　　　　　甲○○
　　複代理人　　林錦梅
　　被　　　告　乙○○
右當事人間請求履行契約事件，本院判決如左：
    主    文
原告之訴駁回。
訴訟費用由原告負擔。
    事    實
甲、原告方面：
壹、聲明：
一、被告應協同原告等四人將坐落桃園縣龜山鄉○○○段牛角坡小段第二一四之一號
    土地上如附圖所示Ａ部分建物即門牌桃園縣龜山鄉樂善村十鄰二之十號農舍之第
    三層樓加蓋違章部分拆除回復原狀。
二、被告應協同原告等四人將坐落右揭地號內如附圖所示Ｂ部分土地上之柏油路面鏟
    除，回復耕作使用。
三、被告應將右揭土地全部交付原告等四人管領使用，並應將該土地所有權全部辦理
    移轉登記予原告等四人按應有部分每人各四分之一之比例保持共有。
貳、陳述：
一、緣兩造為兄弟，系爭坐落桃園縣龜山鄉牛角坡牛角坡小段第二一四之一號土地，
    與同小段第二一四之三號、同段水尾小段第一五之七、一六之一、一七之一等地
    號土地，原均屬兩造之父黃全成所有，經於民國（下同）五十一年間分別登記為
    黃全成及兩造（除原告戊○○外）名下後，再因不詳真實原因，均於六十八年間
    輾轉登記為被告一人之名義，此有土地登記簿謄本五件可證。
二、又兩造之父黃全成於八十九年七月九日死亡，原告等人為清理遺產，始發見上開
    土地均已登記在被告名下，然因上開土地實際上乃兩造先父黃全成所遺留者，原
    屬兩造所共有之土地，是兩造為和平解決上開共有不動產之分配事宜，乃於八十
    九年十一月四日訂立共有不動產契約書，約定：（一）系爭坐落桃園縣龜山鄉牛
    角坡牛角坡小段第二一四之一號土地將來若得為移轉過戶時，被告應無條件配合
    辦理移轉予甲方（第九條）；（二）雙方同意上開二一四之三號、一五之七號、
    一六之一號、一七之一號等四筆土地，均為被告所有及管業，原告不得異議並不
    得再要求任何權利（第五條）；（三）被告應自九十年一月一日起將系爭坐落桃
    園縣龜山鄉牛角坡牛角坡小段第二一四之一號土地交付原告管業（第一條），有
    共有不動產契約書一件可證。
三、查系爭土地為農業用地，依修正後農業發展條例之規定，於辦理取得「農業用地
    作農業使用證明書」後，依法即可辦理移轉登記，是依兩造上開契約書之約定，
    被告即有無條件配合申領農用證明書俾辦理所有權移轉登記之義務。茲因系爭土
    地上如附圖所示Ａ部分原依法申請建築之二層樓農舍，另有違章加蓋第三層樓之
    情事，且系爭土地上如附圖所示Ｂ部分亦有舖設約十米柏油道路之非耕作情事，
    致無法取得「農業用地作農業使用證明書」，有桃園縣龜山鄉公所函、桃園縣政
    府建設局使用執照各一紙可證，依上開約定，被告既應無條件配合辦理，自有協
    同原告拆除系爭土地上所違章加蓋之建物，並應協同原告鏟除前揭柏油路面，及
    回復耕作使用之義務，要無庸疑。
四、系爭契約係共有物分配契約，並非贈與：
（一）依民法贈與之要件觀之：１、按贈與，係以「自己之財產」，為「無償」給與
      他方之意思表示，經他方允受而生效力而言。２、系爭土地五筆均係兩造之父
      黃全成生前所購置，其中除牛角坡段水尾小段一六之一號土地登記為被告名義
      外，其餘同小段一七之一號、一五之七號、同段牛角坡小段二一四之一號及二
      一四之三號等四筆土地，原均係登記為兩造（除原告戊○○外）與黃全成等人
      共有，而於六十八年間，未經原告等同意，擅以買賣為原因移轉登記為被告一
      人所有，殆八十九年七月間黃全成逝世後，原告為清理遺產，始查知上情，經
      兩造多次協議下，乃訂立系爭共有不動產契約書，約定將上開二一四之一號土
      地登記為原告等四人共有，至其餘四筆土地則均歸被告所有。３、系爭契約係
      將上開五筆土地重新分配，由被告將渠未經原告同意登記為渠名下之系爭二一
      四之一號土地一筆，歸還原告而已，並非以渠「本身之財產」「無償」給與原
      告，其實質上並無贈與事實，自非屬民法所謂之贈與。
（二）依系爭契約之文義內容觀之：
　　　１、系爭契約係名為「共有不動產契約書」而非「不動產贈與契約書」，其緣
　　　由亦載明：「立契約書人戊○○、甲○○、丙○○、丁○○、乙○○等五人茲
　　　因後開所示不動產之共有」等詞，並無「贈與」之記載。矧「共有」與「贈與
　　　」乃截然不同之法律名詞，且二者淺顯易於分辨，自無混淆其真正意義，致用
　　　語錯誤之理。２、系爭契約第五條記載：「雙方（即兩造）同意對於龜山鄉○○○段牛角坡小段二一四之三地號及龜山鄉○○○段水尾小段一五之七、一六
　　　之一、一七之一地號等四筆土地為乙方所有及管業，甲方不得異議並不得再要
　　　求任何權利」等詞，此項約定，顯係與系爭契約第一條（即雙方同意二一四之
　　　一號不動產自九十年一月一日起交甲方管業）、第九條（即該土地將來若得為
　　　移轉過戶時，被告應無條件配合辦理移轉予原告）規定之間，具有分配協議之
　　　性質，亦即由被告同意將上開二一四之一號土地移轉並交付予原告管業，原告
　　　等則同意不再對其餘四筆土地主張任何權利。果若系爭契約確係單純之「贈與
　　　」關係，則祇須於契約內記載：被告願將某地號土地贈與原告即可，何庸特別
　　　為前揭第五條內容之記載之理？詎被告竟事後反悔，拒不配合辦理上開移轉登
　　　記等事宜，原告等迫於無奈，乃依法提起本訴。
參、證據：提出土地登記簿謄本影本二十件、除戶戶籍謄本一件、共有不動產契約書
    　　　影本一件、桃園縣龜山鄉公所函、桃園縣政府建設局使用執照等影本各一
    　　　件、丁○○與乙○○間共有不動產契約書影本一件及聲請本院前往履勘併
　　　    聲請傳喚證人楊錦成、陳勝義、黃再發、林憲村、雷勝吉。
乙、被告方面：
壹、聲明：如主文所示。
貳、陳述：
一、緣本件兩造為兄弟，兩造之父黃全成生前擁有多筆土地，且於生前將所有多筆土
    地為家產分析而分配予兩造，其間經過多次分配，至六十八年間大致分配確定；
    而本件原告所指應為共有之土地，實係被告因家產分析自父親所分得之土地而非
    共有，且原告等四人亦自父親分得多筆土地，惟原告四人所分得之土地多遭徵收
    或變賣，而今於父親死亡後卻覬覦被告所有之土地，刻意隱瞞渠等亦曾自父親黃
    全成處分得之多筆土地，詳如下述：（一）查兩造之父黃全成生前所有之土地約
    有一萬五千餘坪，其中部份係繼承而來，亦有從家族宗親買得而直接登記在兩造
    兄弟五人名下；且兩造之父在生前即分階段為兩造五兄弟購置、分配財產，大致
    係從五十一年間開始購置、分配，其間五十七年間亦曾再為購置、分配，其中亦
    有些許之變動，兩造五兄弟中除了長子戊○○分得之土地大多為直接登記其名下
    或與父親共有，其餘之土地大多先登記在甲○○、丙○○（原名黃世祥）、丁○○及被告四人與父親共有，直至六十七年前後才完成分配而分別各自單獨所有。
    （二）又查，此多筆之土地因經過二、三十年，多遭徵收、重劃，又非被告所分
    得之土地，被告無從詳細得知原告確切分得土地之情形，然仍有其中多筆土地分
    配情形可稽；從此多筆土地即可知兩造父親分配土地之情形，除長子戊○○分得
    之土地大多係其與父親共有外，其餘四子之土地大多經過共有情形，而於六十七
    年前後，兩造之父已就多筆土地完成分配，但因已得知多筆原告等分得之土地會
    遭徵收，遂未將土地所有持分登記於應分配到該地之兒子名下（因變更登記須繳
    納稅金），而在徵收時仍有其他兒子持分共有，如甲○○分得之桃園縣龜山鄉○○○段垹坡小段二一四之一地號土地即是如此，惟名義上雖是多人共有，實際上
    因徵收所得之補償金皆由分配到該地之人收取。被告自父親處分配之土地四筆，
    因未遭徵收，遂於六十七年十一月八日將土地權利範圍全部以贈與及買賣登記於
    被告名下，此有當時贈與稅免稅證明書及土地買賣契約書可稽，可知該四筆土地
    係分配予被告所有，而非如原告所言「不詳真實原因」，亦非為兩造共有，兩造
    共有之情形僅係兩造之父黃全成為五子購置、分配土地之經過，此觀他筆土地權
    利變動過程即可明瞭，若係如原告所指應為共有之情形，是否被告亦可對原告等
    主張徵收補償金之分配？惟因並非如此，兩造之父確於生前（即六十七年前後）
    即將所有財產分配予兩造，而約定被告分得前述四筆土地，而其餘多筆土地不論
    係徵收補償金或買賣所得之價金皆由原告四人依分配狀況而各自取得，此為原告
    當時即明知。
二、按「因被詐欺或被脅迫而為意思表示者，表意人得撤銷其意思表示。」為民法第
    九十二條第一項前段所明文，查被告於八十九年十一月四日曾與原告等四人簽訂
    共有不動產契約書，約定將被告名下所有之座落龜山鄉○○○段牛角坡小段地號
    二一四之一土地全部，贈與原告等四人各持分四分之一，惟查前開契約係遭受戊○○等人不斷威脅、逼迫、恐嚇所致，甚且於八十九年十一月一日戊○○、丁○○二人，聯手恐嚇、毀損被告之汽車、當母親之面惡言相向且摔桌椅並持掃刀欲
    砍殺被告，致使本人心生畏懼而不得不同意將上前土地贈與原告等四人，並簽下
    前開共有不動產契約書；嗣後戊○○等人貪心不足，欲更進一步逼索被告其他土
    地，且於九十年六月二十八日上午十時訴，戊○○更為此而毆傷被告，實令人忍
    無可忍，被告遂於九十年九月十九日委請賴彌鼎律師代為發函撤銷受脅迫所為贈
    與土地之意思表示，此有桃園中路郵局存證信函第六六七號可稽。
三、又按「贈與物之權利移轉前，贈與人得撤銷其贈與。」為民法第四百零八條第一
    項前段明文。而前開共有不動產契約書約定土地贈與之意思表示，被告亦可在贈
    與物權利未移轉前，撤銷贈與之意思表示，而本案系爭土地權利尚未移轉，被告
    自得依前揭條文撤銷贈與之意思表示，是被告亦以前開存證信函撤銷贈與意思表
    示。
四、綜上所述，被告於八十九年十一月四日所為贈與土地之意思表示，已於九十年九
    月十九日發函撤銷意思表示，原告之請求無理由，
參、證據：提出存證信函影本乙份、土地登記簿謄本影本共二十三份、贈與稅免稅證
          明書及土地買賣契約書影本各乙份、錄音帶譯文乙份及聲請傳喚證人黃亦
          好、黃麗珍、黃琮淮、黃亦琪、陳淑卿。
    理    由
一、本件原告起主張：系爭土地雖登記為被告名下，然依據雙方所簽訂之共有不動產
    契約書，被告有義務將系爭土地登記予原告，由於系爭土地上之建物有加蓋違章
    建築，及部分土地非供農業使用，因此無法登記為原告等名下，因此基於共有不
    動產契約書請求被告如訴之聲明所為之行為等語。被告則以：系爭土地是兩造之
    父親財產中分配給伊，並非原告等共有，由於伊被脅迫簽訂共有不動產契約書，
    將系爭土地贈與給原告等，伊業於法定期間內撤銷贈與，因此原告等並無取得系
    爭土地之所有權，故原告等之請求顯無理由等語置辯。
二、經查：（一）當事人主張有利於己之事實者，就其事實有舉證之責任，民事訴訟
    法第二百七十七條前段明文規定。（二）坐落桃園縣龜山鄉○○○段牛角坡小段
　　第二一四之一號土地（下稱系爭土地）於三十五年五月二十一日總登記為黃全成
　　即為兩造之父親所有權人，後於五十一年三月三十日因買賣關係甲○○持有六十
　　分之十一、黃世祥持有六十分之十一、丁○○持有六十分之十一、乙○○持有六
　　十分之十一，嗣於五十七年六月四日甲○○、黃世祥、丁○○、乙○○再因交換
　　之原因取得系爭土地各二四０分之一一，最後於六十七年十一月八日甲○○、黃
　　世祥、丁○○、黃全成將渠等名下之土地共四十八分之三十七均以買賣之原因登
　　記為乙○○所有，因此系爭土地於六十八年二月十五日因買賣之原因登記為被告
　　所有，被告於此時取得系爭土地之完整所有權，為兩造所不爭執，復有土地登記
　　謄本在卷可稽。（三）原告主張依據共有不動產契約請求被告履行契約請求被告
　　為訴之聲明所為之行為，然首先應審究者則該共有不動產契約書之性質為何？按
　　解釋意思表示，應探求當事人之真意，不得拘泥於所用之辭句，民法第九十八條
　　定有明文，雙方對於共有不動產契約書之性質為何有不同之主張，原告主張其為
　　就雙方所共有不動產之分配，被告主張此乃贈與契約之性質，然依照該共有不動
　　產契約書所用之辭句，當事人之真意應係就雙方共有之土地作分配之約定，故原
　　告此部分之主張應可採信。（四）又以給付財產為標的之契約，如其給付之原因
　　為契約之成立要件者，為要因契約，通常債權契約為要因契約。然在要因契約，
　　如其原因欠缺，則契約無效。既然被告於六十七年十一月八日因買賣之原因取得
　　系爭土地之全部所有權，而兩造簽定共有不動產契約書，其真意是否承認當初原
　　告等僅是將系爭土地信託登記予被告名下，果真如此，則雖然該共有不動產契約
　　書係就共有不動產分配之約定，原告等亦應基於信託登記之法律關係請求被告移
　　轉登記，而非基於共有不動產契約書來請求。如果不是，則系爭土地既然登記被
　　告個人為所有權人，則為何原告等會基於所有權人之身分簽訂不動產共有契約書
　　，且簽訂如此之契約並不會創造原告等取得系爭土地之所有權，因此系爭共有不
　　動產契約書之原因關係，為本院所應審究，其牽涉原告之訴之聲明有無理由，然
　　原告直至言詞辯論終結前，一直主張依據共有不動產契約書，並無就原因關係加
　　以說明，及提出證據加以實說。既然系爭土地登記為被告個人所有，則不會因為
　　兩造簽定共有不動產契約書，使得原告等取得系爭土地之所有權，故原告等主張
　　基於共有不動產契約書，渠等即為共有人，不足採信。（五）被告主張兩造所簽
　　訂之共有不動產契約書之性質為贈與契約之性質，亦即原告等因為被告之贈與行
　　為而取得系爭土地之所有權，但因被告係被脅迫為贈與行為，被告業已撤銷贈與
　　行為，故原告等無法取得系爭土地之所有權，然原告等並非主張基於贈與關係而
　　取得系爭土地所有權，因此被告此部分之抗辯，本院毋庸審究，並此敘明。（六
　　）原告聲請傳喚證人楊錦成、黃再發、林憲村、雷勝吉以證明為何簽定共有不動
　　產契約書，既然原告不主張其原因關係為何，因此本院認為此部分之證人無傳喚
　　之必要；另被告聲請傳證人黃亦好、黃麗珍、黃琮淮、黃亦琪、陳淑卿以證被告
　　係被脅迫所以為贈與行為，然本院既已不審究被告是否被脅迫，故此部分之證人
　　並無傳喚之必要，附此敘明。
    綜上所述，原告主張依據兩造所簽訂之不動產共有契約書，渠等為系爭土地之共
    有人，渠等請求被告履行契約請求被告為如聲明之行為，然系爭土地既然登記為
    被告個人所有，不動產共有契約書無法創造出原告等因為該契約書而取得系爭土
    地之所有權，而原告就系爭共有不動產契約書之原因關係又不加以主張，以讓本
    院審究有無理由，因此原告等本於共有不動產契約書產生之所有權人之資格，請
    求被告為如訴之聲明所應為之行為，顯無理由，應予駁回。
三、本件事證明確，兩造其餘攻擊防禦方法及舉證，核與判決之基礎無影響，毋庸一
    一論列，併此敘明。
據上論結，原告之訴為無理由，依民事訴訟法第七十八條、第八十五條第一項前段，
判決如主文。
中　　　華　　　民　　　國　　九十一　　年　　　九　　　月　　　十七　　日
                                臺灣桃園地方法院民事第一庭
~B法　　　官　張益銘
右為正本係照原本作成。
如對本判決上訴，須於判決送達後廿日內向本院提出上訴狀。
中　　　華　　　民　　　國　　九十一　　年　　　九　　　月　　　十七　　日
~B法院書記官　卓清和
